臺灣臺南地方法院民事裁定
111年度家親聲字第317號
聲  請  人  乙○○    住○○市○區○○路0000巷0號
兼  法  定
代  理  人  甲○○  
上二人共同
代  理  人  呂蘭蓉律師（法扶律師）
相  對  人  丙○○  
上列當事人間請求給付扶養費事件，本院裁定如下：
    主  文
相對人應自民國111年4月1日起至聲請人乙○○(女、民國000年0月
0日生)成年之日止，按月於每月5日前，給付聲請人乙○○扶養費
新臺幣8,000元。前開給付每有遲誤1期履行者，其後12期視為亦
已到期，如所餘期數未達12期者，視為全部到期。
相對人應給付聲請人甲○○新臺幣227,500元及自民國111年11月26
日起至清償日止按週年利率百分之5計算之利息。
聲請程序費用由相對人負擔。
    理  由
壹、程序部分
    按請求給付子女扶養費，因涉及子女之利益，故不論是以子
    女之名義而為請求，或係依父母之協議而為請求，亦不論當
    事人之協議是否約定扶養費之金額，且包含已到期而未支付
    或給付之費用在內，均應認係家事非訟事件，此從家事事件
    法有關家事訴訟部分，並未就給付子女扶養費部分有所規定
    ，亦足徵之（臺灣高等法院暨所屬法院101 年法律座談會民
    事類提案第24號、第25號研討結果供參）。查本件聲請人乙○○、甲○○分別依民法第1084條、第179 條等規定，請求相對
    人給付未成年子女即聲請人乙○○之扶養費用及返還聲請人甲○○代墊扶養費用，依上開說明，業經家事事件法定性為家事
    非訟事件，應依家事非訟程序審理。
貳、實體部分 
一、聲請意旨略以：聲請人甲○○與相對人丙○○於民國104年6月12
    日結婚，婚後育有未成年子女即聲請人乙○○(民國000年0月0
    日生)，嗣聲請人甲○○與相對人丙○○於108年5月17日離婚，
    並協議聲請人乙○○之親權由聲請人甲○○任之，詎相對人自離
    婚後即108年5月17日起至111年3月31日止(下稱系爭期間，
    合計35個月)從未給付聲請人乙○○之扶養費，均由聲請人甲○○單獨負擔，依民法第179條不當得利法律關係，聲請人聲請
    人甲○○自得向相對人請求返還系爭期間代墊扶養費用新臺幣
    （下同）227,500元。另相對人為聲請人乙○○之母親，雖未
    擔任親權人，仍應負擔扶養費用，依民法第1084條、第1116
    條之2之規定，請求相對人按月給付聲請人乙○○扶養費自111
    年4月1日起至成年之日止等語。並聲明：㈠相對人應自111年
    4月1日起至聲請人乙○○成年之日止，按月於每月5日前，給
    付聲請人乙○○扶養費8,000元。㈡相對人應給付聲請人甲○○22
    7,500元及自民國111年11月26日起至清償日止按週年利率百
    分之5計算之利息。
二、相對人則以：聲請人甲○○曾對相對人說有什麼資格養乙○○，
    說相對人係在長照中心上班可以養乙○○嗎？聲請人甲○○也對
    相對人說聲請人另有家庭了，要相對人不要再來打擾。再者
    ，登記在相對人名下之車輛都是聲請人甲○○在使用，後來發
    生車禍不能開了，但車輛積欠之費用、貸款都是相對人在負
    擔等語。置辯。並聲明：聲請駁回。
三、經查：
  　㈠關於未成年子女乙○○扶養費部分
　    ⒈按父母對於未成年之子女，有保護及教養之權利義務；
        父母對於未成年子女之扶養義務，不因結婚被撤銷或離
        婚而受影響，民法第1084條第2項、第1116條之2分別定
        有明文。次按締約國應盡其最大努力，確保父母雙方對
        兒童之養育及發展負共同責任的原則獲得確認；父母、
        或視情況而定的法定監護人對兒童之養育及發展負擔主
        要責任；兒童之最佳利益應為其基本考量，兒童權利公
        約第18條第1項亦揭櫫明文。又父母對於未成年子女之
        扶養義務，係本於父母子女之身分關係而當然發生，由
        父母共同提供未成年子女生活及成長所需，不因親權誰
        屬而受影響。又直系血親相互間，互負扶養義務；受扶
        養權利者，以不能維持生活而無謀生能力者為限，民法
        第1114條第1款、第1117條第1項分別規定。而所謂「不
        能維持生活」，係指不能以自己之財產及勞力所得維持
        生活者而言；又「無謀生能力」並不專指無工作能力者
        而言，雖有工作能力而不能期待其工作（如因病不能工
        作等），或因社會經濟情形失業，雖已盡相當之能事，
        仍不能覓得職業者，亦非無受扶養之權利，但仍以不能
        維持生活而無謀生能力者為限。
　    ⒉聲請人甲○○主張，其與相對人原為夫妻，婚後育有未成
        年子女乙○○，嗣聲請人甲○○與相對人丙○○於108年5月17
        日離婚，並協議聲請人乙○○之親權由聲請人甲○○任之等
        情，有離婚協議書在卷(見本院111年度司家非調字第20
        0號《下稱司家非調字200》卷一第19頁)可稽，堪信為實
        。又相對人自離婚後未曾給付乙○○之扶養費，乙○○現均
        由聲請人甲○○照顧，且與聲請人甲○○同住，及相對人從
        未給付扶養費等情，業據聲請人甲○○到庭陳述綦詳，相
        對人亦未爭執，堪認聲請人甲○○主張之上情為真。參照
        首揭規定及說明，相對人既為乙○○之母親，對乙○○即負
        有保護教養義務，並應與聲請人甲○○本於父母地位按受
        扶養權利者即乙○○之需要，各依自身經濟能力負擔扶養
        義務，共同提供乙○○生活成長所需之扶養費，故聲請人
        乙○○請求相對人給付扶養費，自屬有據。
　    ⒊又扶養之程度，應按受扶養權利者之需要，與負扶養義
        務者之經濟能力及身分定之；負扶養義務者有數人，而
        其親等同一時，應各依其經濟能力分擔義務，民法第11
        19條、第1115條第3項分別定有明文。是本院審酌聲請
        人甲○○擔任公務員（郵差），月收入4至5萬元，相對人
        則為高中畢業，擔任照服員，月收入約33,000元等情，
        業經兩造陳明在卷（見本院卷第23頁），又聲請人甲○○
        於109年申報所得為625,046元，無財產；而相對人於10
        9年申報所得為310,000元，名下財產81,310元等情，有
        聲請人甲○○及相對人之稅務電子閘門財產所得調件明細
        表在卷可佐（見本院司家非調字200卷二第5-11頁）可
        稽。相對人固以前詞置辯，惟相對人為72年10月生，現
        年39歲正值壯年，且身體健康，尚有相當勞動能力，顯
        具備扶養能力，況父母對未成年子女之扶養義務為生活
        保持義務，已如前述，自無須斟酌扶養義務者之給付能
        力，身為扶養義務者之相對人雖無餘力，亦須犧牲自己
        而扶養子女。本院審酌兩造上揭財產、所得情形，復參
        酌聲請人實際負責乙○○生活照顧責任，所付出之勞力，
        非不能評價為扶養費之一部等一切情狀，因認聲請人甲○○與相對人應依1：1之比例分擔乙○○之扶養費用為適當
        。
　    ⒋而就扶養費用數額部分，聲請人甲○○主張相對人應按月
        給付乙○○扶養費8,000元等語。查，聲請人甲○○雖未提
        出每月實際支出之相關扶養費用內容及單據供本院參酌
        ，惟衡諸常情，吾人日常生活各項支出均屬瑣碎，顯少
        有人會完整記錄每日之生活支出或留存相關單據以供存
        查，是本院自得依據政府機關公布之客觀數據，作為衡
        量乙○○每月扶養費用之標準。本院審酌受扶養權利人即
        乙○○居住臺南市境內，參行政院主計總處之臺灣地區國
        民所得及平均每人每月消費支出（按區域別分）之記載
        ，臺南市110年度每人每月平均消費支出為20,745元，
        衛生福利部社會救助及社工司公布之臺南市110年、111
        年間每人每月最低生活費分別為13,304元、14,230元，
        兼衡乙○○現年7歲，正值就學之齡，目前生活及未來教
        育之必要性費用需支出相當金額，惟其日常花費仍不若
        一般成年人為高，復斟酌現今物價、通貨膨脹併考量兩
        造之財產及收入現況、兩造均未領取社會補助等一切情
        狀，認乙○○扶養費以每月各20,000元較為妥適，再依前
        揭所定相對人應負擔之扶養費用比例計算，相對人每月
        應負擔乙○○之扶養費用各為10,000元（計算式：20,000
        元x1/2=10,000元），是聲請人乙○○請求相對人應自民
        國111年4月1日起至乙○○成年之日止，按月於每月5日前
        給付關於乙○○之扶養費8,000元，尚屬合理，應予准許
        。
    　⒌末因扶養費乃維持受扶養權利人生活所需之費用，其費
        用之需求係陸續發生，故屬於「定期金」性質，應以按
        期給付為原則，本件亦無特別情事足資證明有命扶養義
        務人一次給付之必要，是認本案扶養費定期金仍以維持
        按期給付為宜，但為恐日後相對人有拒絕或拖延之情而
        不利子女之利益，爰依家事事件法第107條第2項準用同
        法第100條第4項之規定，酌定相對人給付定期金如遲誤
        1期履行者，其後12期之期間視為亦已到期；如所餘期
        數未達12期者，視為全部到期，以維未成年子女之最佳
        利益，爰裁定如主文第1項所示。
　　㈡關於返還代墊扶養費部分
    　⒈按無法律上之原因而受利益，致他人受損害者，應返還
        其利益，雖有法律上原因，而其後已不存在者，亦同，
        民法第179條定有明文。次按父母對其未成年子女之扶
        養義務，係基於父母子女之身分而來。父母離婚所消滅
        者，乃婚姻關係，縱因離婚而使一方之親權處於一時之
        停止狀態，但對於父母子女間之直系血親關係毫無影響
        ，均應依各自資力對子女負扶養義務。若均有扶養能力
        時，對於子女之扶養費用均應分擔。因此，父母之一方
        單獨扶養，自得依不當得利之規定請求他方償還代墊其
        應分擔之扶養費用，有最高法院92年度台上字第1699號
        判決意旨可資參照。又未成年子女與父母之一方共同居
        住，其等之日常生活所需各項費用，多由同居一處之父
        或母支出，此係一般常情，是以與未成年子女同居一處
        之父或母，主張已給付未成年子女之扶養費者，為一般
        常態事實，依舉證責任分配原則，就已按月給付子女扶
        養費之常態事實不負舉證之責。反之，未與未成年子女
        同居一處之母或父，抗辯已按期給付未成年子女之扶養
        費或無給付義務者，為變態事實，依舉證責任分配原則
        ，自應就變態事實善盡舉證之責。
　    ⒉聲請人甲○○主張相對人於系爭期間均由其獨自支出乙○○
        之扶養費用部分，相對人雖抗辯登記在相對人名下之車
        輛都是聲請人甲○○在使用，後來發生車禍不能開了，但
        車輛積欠之費用、貸款都是相對人在負擔云云，惟相對
        人並未提任何證據欲實其說，況相對人既稱車輛為其所
        有，由其負擔車輛積欠之費用、貸款等，亦無違常情。
        從而，堪認相對人於系爭期間確未曾給付乙○○扶養費用
        ，又乙○○成年前每月扶養費為20,000元，並由聲請人甲○○與相對人各依1：1比例分擔扶養費用，已酌定如前述
        ，則以相對人於系爭期間每月應分擔之扶養費為8,000
        元計算，相對人於系爭期間應分擔乙○○之扶養費總計為
        280,000元【計算式：8,000元×35個月＝280,000元】，
        然前開金額係由聲請人甲○○代為墊付，聲請人甲○○自得
        依不當得利之法律關係，請求相對人返還。從而，聲請
        人甲○○僅請求相對人給付227,500元，暨其法定利息，
        應予准許。
      ⒊又按給付無確定期限者，債務人於債權人得請求給付時
        ，經其催告而未為給付，自受催告時起，負遲延責任。
        其經債權人起訴而送達訴狀者，與催告有同一之效力。
        遲延之債務，債權人得請求依法定利率計算之遲延利息
        ，民法第229 條第2 項、第233 條第1 項前段分別明定
        。本件聲請人甲○○與相對人並未約定給付之日期，依其
        性質屬給付無確定期限，相對人應自受催告時起，始負
        遲延責任。查，聲請人甲○○係於111年11月25 日當庭請
        求相對人關於返還代墊之扶養費之利息（見本院卷第21
        頁），則聲請人甲○○併請求自111年11 月26日起至清償
        日止，按週年利率百分之5 計算之法定遲延利息，依上
        開規定，為有理由，併予准許，裁定如主文第2項所示
        。
四、本件事證已臻明確，兩造其餘攻擊防禦方法及證據，核與裁
    定之結果不生影響，爰不一一論列，附此敘明。
五、依家事事件法第104 條第3 項、第97條，非訟事件法第24條
    第1 項、第21條第2 項，民事訴訟法第79條，裁定如主文。
     　　
中　　華　　民　　國　　111 　年　　11　　月　　28　　日
                  家事法庭  法  官  陳文欽
以上正本係照原本做成。
如對本裁定抗告須於裁定送達後10日內向本院提出抗告狀，並繳
納裁判費新台幣1,000元。
中　　華　　民　　國　　111 　年　　11　　月　　28　　日
                            書記官  易佩雯